臺灣板橋地方法院刑事判決　　　　　　　99年度訴字第3715號
公　訴　人　臺灣板橋地方法院檢察署檢察官
被　　　告　蔡億飛
指定辯護人　本院公設辯護人　湯明純
上列被告因違反毒品危害防制條例案件，經檢察官提起公訴（99
年度偵字第28261號），本院判決如下：
    主    文
蔡億飛共同運輸第一級毒品，累犯，處有期徒刑拾捌年，扣案之
第一級毒品海洛因壹包（驗餘含袋毛重肆拾壹點參捌公克）沒收
銷燬之，扣案之小型音箱及外紙盒、牛皮紙盒各壹只、光碟片肆
片、快捷信封壹只均沒收。
    犯罪事實
一、蔡億飛前曾因犯施用第二級毒品之罪，經臺灣基隆地方法院
    於民國98年8月17日以98年度基簡字第881號判決處有期徒刑
    2月確定，並於98年10月7日徒刑易科罰金執行完畢在案，猶
    不知悔改，明知海洛因係行政院依毒品危害防制條例所公告
    之第一級毒品，亦屬行政院依懲治走私條例第2條第3項所公
    告之管制進口物品，非經許可，不得運輸及私運進口，而依
    其社會生活之通常經驗與智識，雖可預見與己非屬至親摰友
    之人，無故以顯不相當之代價，委其提供收件人之姓名與地
    址等個人資料，供渠自國外寄送內容物不詳之郵件包裹入境
    我國，並由其代為收領後，再依渠電話指示而轉交予他人，
    並當場收取現金資為報酬，該郵件包裹之內容物亟有可能係
    海洛因或其他違禁及管制進口之物品，竟仍因缺錢花用，受
    真實姓名年籍均不詳、自稱「佳儀」（下稱「佳儀」）之成
    年女子慫恿，允其若在國內代收渠寄運之國際郵件包裹，並
    依指示轉交予他人，每次事成即給予現金新臺幣（下同） 1
    萬元之報酬，而萌行險之念，基於即使發生「佳儀」所交運
    託其代收之郵件包裹內夾藏有海洛因違禁物與管制進口物品
    ，亦不違背其本意之運輸及私運海洛因進口之不確定故意，
    而與「佳儀」共同基於運輸第一級毒品及私運管制物品進口
    之犯意聯絡，由「佳儀」以不詳方式取得海洛因後，「佳儀
    」即於民國99年10月21日至同年月22日間，多次利用所有人
    不詳之「000000000000000」、「000000000000000」號電話
    （起訴書贅載000000000000號、000000000000號）撥打至蔡
    億飛所有廠牌SAMSUNG、搭配門號0000000000號行動電話1支
    （內含蔡億飛所有之SIM卡1只）而與其連繫，言明渠於近日
    將自柬埔寨國寄運快捷郵件包裹進口入境，囑其依約代收，
    且特別交待不得拆封窺探內容物，而蔡億飛為躲避國家公權
    力之查緝，乃以其不知情女友王小玲之個人名義充為收件人
    ，並將其位在臺北縣三峽鎮（現改制為新北市三峽區○○○
    路 268號5樓之3之租屋處址，一併提供予「佳儀」，以為其
    收領上開郵件包裹之用，「佳儀」旋於99年10月23日上午，
    在柬埔寨國境內某處，將海洛因1包（驗前淨重約39.67公克
    ，純度85.74%，驗餘含袋毛重41.38公克；驗前含袋毛重41.
    44公克，起訴書誤載為4144公克）與小型音箱1只及光碟片4
    片等物夾裝藏妥，並用外紙盒、牛皮紙盒、快捷信封予以包
    裝完畢，藉此掩飾、隱匿渠所寄運之海洛因後，由「佳儀」
    於EMS國際快捷郵件託運單（申報單號碼EＺ000000000KH號）
    上填載「（姓名）王小玲、（地址）北縣三峽鎮○○路 268
    號5樓之3、（電話）0000000000」等收件人資料，並佯稱託
    運內容物為「Music speakers、DVD」及託運人係「LIN CHI
    A YI」等資料，藉由國際快捷郵寄方式，共同自柬埔寨國境
    內將上開夾藏有海洛因之郵件包裹私自運入我國，欲寄至臺
    北縣三峽鎮○○路 268號5樓之3乙址予蔡億飛收受，嗣該只
    郵件包裹於99年10月24日運達輸入進口至我國境內，為財政
    部臺北關稅局關員於同日在臺北郵局執行入境郵件包裹檢查
    時，發覺前揭郵件包裹內有夾藏疑似海洛因物品之陰影，而
    予以扣押，並通知法務部調查局航業調查處會同調查，旋於
    同年月25日，由郵務人員依址將前開郵件包裹送達至蔡億飛
    上址租屋處之1樓管理室，蔡億飛受通知後，旋於同日下午5
    時10分許，至該管理室簽名具領上開郵件包裹之際，為法務
    部調查局航業調查處人員以現行犯當場逮捕而查獲，並扣得
    前揭海洛因 1包、「佳儀」所有用以夾藏、包裝運輸該海洛
    因之小型音箱及外紙盒、牛皮紙盒各1只、光碟片4片、快捷
    信封1只，另在蔡億飛上址居處內扣得上開搭配門號0000000
    000號行動電話1支（內含SIM卡1只），始悉上情。
二、案經法務部調查局航業調查處移送臺灣板橋地方法院檢察署
    檢察官偵查起訴。
    理    由
一、程序事項：
(一)按所謂證據能力，指證據得提出於法院調查，以供作認定犯
    罪事實存否之用所具備之形式資格，而證據能力之有無，即
    證據是否適格，悉依相關法律定之，不許法院自由判斷。無
    證據能力之證據資料，應先予以排除，不得作為判斷之依據
    ，故證據資料必先具有證據能力，容許為訴訟上之證明，並
    在審判期日經合法調查後，始有證明力可言，而得進一步為
    法院評斷其能否證明某種待證事實有無之實質證據價值（最
    高法院95年度臺上字第3764號、96年度臺上字第5979號判決
    意旨參照）。又依法律規定為有證據能力之證據，於其條文
    如係規定應符合一定之要件，始例外取得證據能力者，於個
    案審判上如何認定其符合規定之要件，自應於判決理由內，
    依其調查所得為必要之說明。茲就本案所涉之證據能力部分
    ，分列說明如下：
 1、按被告之自白，非出於強暴、脅迫、利誘、詐欺、疲勞訊問
    、違法羈押或其他不正之方法，且與事實相符者，得為證據
    ，刑事訴訟法第156條第1項定有明文；亦即，被告之自白，
    甚或不利於己之陳述，苟係出於自由意思，且與事實相符者
    ，即有證據能力；反之，若係出於非法取供者，因其供述非
    出於任意性，其所為之陳述當無證據能力。又按諸常理，常
    人皆知犯罪應受法律之追訴及處罰，人亦有趨吉避凶之本性
    ，故一般心智正常之人，若確無實行犯罪，復無替人頂罪或
    隱含其他不可語人之目的等情形，衡情應不致在其自由意志
    下任意自白犯罪或為不利於己之陳述，況運輸第一級毒品罪
    之刑度亟重，正常人尤不可能在其自由意志下，無端虛構事
    實或信口雌黃，而自陷於人身自由受限制，甚至生命受剝奪
    之不利處境，且按犯罪行為之手段、內容與情節不一，各有
    其特殊性，此項特殊事實，僅實際參與犯罪之人所得體驗，
    此即學說上所稱「行為之秘密性」。因此，對於被告自白或
    不利於己之陳述是否出於任意性，除應調查其他必要證據外
    ，其自白或為不利於己陳述之動機與內容是否已暴露其行為
    之秘密性，諸此尚非不得併予審究。再者，所謂非任意性之
    自白或不利於己之陳述，除其供述須係以不正方法取得外，
    猶須該自白或不利於己之陳述與不正方法間具有因果關係，
    始有前述證據排除法則之適用，此觀同法第156條第1項規定
    「被告之自白，非『出於』強暴……者」即明。經查，被告
    蔡億飛於調查局詢問時所為不利於己之陳述，並非出於強暴
    、脅迫、利誘、詐欺、疲勞訊問、違法羈押或其他不正之方
    法，而係出於其自由意志所為之情，業據被告供明在卷，復
    查無違反告知義務或其他依法不得訊問等情形，且被告及辯
    護人對此項不利於己陳述之任意性，始終未提出任何異議或
    為刑求抗辯，是依刑事訴訟法第156條第1項及第158條之2規
    定，被告於調查局詢問時所為不利於己之任意性陳述，苟與
    事實相符者，自得作為本案之實質證據。
 2、為保障被告之反對詰問權，排除具有虛偽危險性之傳聞證據
    ，以求實體真實發見，92年2月6日修正公布，同年9月1日施
    行之刑事訴訟法增訂傳聞法則及其例外規定，於第159條第1
    項修正為「被告以外之人於審判外之言詞或書面陳述，除法
    律有規定者外，不得作為證據」，該條所稱「法律有規定」
    得作為證據者，乃傳聞法則之例外規定，例如同法增訂之第
    159條之1至第159條之5、第 206條等，此均屬有證據能力之
    法律規定。又按現行刑事訴訟法關於「鑑定」之規定，除選
    任自然人充當鑑定人外，另設有囑託機關鑑定制度，而依同
    法第198條、第208條之規定，不論鑑定人或鑑定機關、團體
    ，固均應由法院、審判長、受命法官或檢察官視具體個案之
    需要而為選任、囑託，並依第 206條之規定，提出言詞或書
    面報告，始符合第159條第1項所定得作為證據之「法律有規
    定」之情形，否則所為之鑑定，仍屬傳聞證據。然於司法警
    察機關調查之案件中，為因應實務上，或因量大、或有急迫
    之現實需求，併例行性當然有鑑定之必要者，例如毒品之種
    類與成分、尿液之毒品反應，或者槍、彈有無殺傷力等鑑定
    ，基於檢察一體原則，得由該管檢察長對於轄區內之案件，
    以事前概括選任鑑定人或囑託鑑定機關、團體之方式，俾便
    轄區內之司法警察官、司法警察對於調查中之此類案件，得
    即時送請先前已選任之鑑定人或囑託之鑑定機關、團體實施
    鑑定，以求時效（法務部92年9月1日法檢字第0920035083號
    函文參照）。此等由檢察機關概括選任鑑定人或概括囑託鑑
    定機關、團體，再轉知司法警察官、司法警察於調查犯罪時
    參考辦理之作為，法並無明文禁止，係為因應現行刑事訴訟
    法增訂傳聞法則及其例外規定之實務運作而為，是司法警察
    官、司法警察依檢察官所概括選任之鑑定人或囑託鑑定機關
    、團體所為之鑑定結果，與檢察官選任或囑託為鑑定者，性
    質上並無差異，同具有證據能力（最高法院96年度臺上字第
    2860號判決意旨足資參照）。再按被告以外之人於審判外之
    陳述，雖不符刑事訴訟法第159條之1至第159條之4之規定，
    而經當事人於審判程序同意作為證據，法院審酌該言詞陳述
    或書面陳述作成時之情況，認為適當者，亦得為證據。當事
    人、代理人或辯護人於法院調查證據時，知有第159條第1項
    不得為證據之情形，而未於言詞辯論終結前聲明異議者，視
    為有前項之同意，同法第159條之5定有明文，究其立法意旨
    在於傳聞證據未經當事人之反對詰問予以核實前，原則上先
    予排除，惟若當事人業已放棄反對詰問權，於審判程序中表
    明同意該等傳聞證據可作為本案證據，或於言詞辯論終結前
    未曾聲明異議者，基於尊重當事人對傳聞證據之處分權，且
    證據資料愈豐富，愈有助於真實發見之理念，並強化言詞辯
    論之功能，使訴訟程序得以聚焦爭點，集中審理與順暢進行
    ，上開傳聞證據亦應具有證據能力。復按同法第159條之5之
    規定，僅在強調當事人之同意權得取代其反對詰問權，使傳
    聞證據得作為證據，並無限制必須不符合同法第159條之1至
    第159條之4規定，始有適用；亦即，依目的解釋之方法，第
    159條之5並不以被告以外之人於審判外之陳述「必不符合」
    第159條之1至第159條之4有關傳聞法則例外規定之情形，始
    有其適用（臺灣高等法院暨所屬法院96年度法律座談會刑事
    類提案第26號研討結果足參）。經查：
 (1)法務部調查局99年12月13日調科壹字第 09923027500號濫用
    藥物實驗室鑑定書之委鑑單位雖係法務部調查局航業調查處
    ，惟該鑑定書係法務部調查局依檢察機關概括授權囑託執行
    鑑定職務所出具之書面鑑定報告，依刑事訴訟法第159條第1
    項、第208條第1項準用第206條第1項之規定，乃屬傳聞法則
    之例外情形，且上開鑑定書係檢察官用以證明被告於本案犯
    行之證據，與本案自有關連性，復依該鑑定書作成時之情況
    ，亦查無任何不適當之情形，是法務部調查局前揭所為之書
    面鑑定報告，核屬前揭法定得為證據之情形，應有證據能力
    。
 (2)本判決下列其餘所引用之被告以外之人於審判外之書面陳述
    ，固皆屬傳聞證據，然當事人及辯護人迄至本案證據調查完
    畢時，對於前開傳聞證據既已知其情，並均同意作為本案之
    證據資料，本院審酌上開證據資料製作時之情況，製作人與
    被告間並無恩怨嫌隙，衡諸製作當時應無刻意誣陷或迴護被
    告之情，復查無其他違法不當取證或證據容許性明顯過低等
    瑕疵，因認以之作為證據咸屬適當，揆諸前揭規定與說明，
    該等證據資料自應有證據能力。
 3、傳聞法則乃係對被告以外之人於審判外之言詞或書面陳述所
    為之規範，非供述證據即無傳聞法則之適用，至判斷是否為
    供述證據，厥在於該項證據是否有經過「知覺」、「記憶」
    及「表達」之供述要素存在。又照片係傳達照相當時之現場
    實況，而照片所傳達者與現場實況，二者內容之一致性，則
    係藉由機械運作本身之客觀性、邏輯性加以保障；換言之，
    照片並不存在人類經常對於現實情狀之知覺、記憶、表達而
    生錯誤或扭曲之情形，自非供述證據。經查，本判決下列所
    引用之照片，參諸上開說明，既非供述證據，當無傳聞法則
    之適用，復查別無其他事證足以懷疑或證明前揭照片有經偽
    造、變造之情形，又該照片所示係扣案海洛因之外觀，與本
    案具有關聯性，且經合法攝得，應認有證據能力。次查，本
    判決下列所引用之扣案物，咸屬物證，亦無傳聞法則之適用
    ，又該等扣案物乃經偵辦本案之調查員合法扣得，以之資為
    認定事實之基礎自屬合適，應認俱有證據能力。再查，卷附
    行動電話門號0000000000號之通聯紀錄，因其內容係機械式
    記錄通信時間、類別及對象電話等情，與供述證據須自然人
    觀察、記憶、陳述之特質不同，並無供述證據本質上之不可
    靠性及不確定性，核非供述證據，而無傳聞法則之適用，又
    查無其他事證足以懷疑或證明有經偽造、變造之情形，且與
    本案亦具有關聯性，仍應認為有證據能力。
(二)按刑事訴訟法第164條第1項規定「審判長應將證物提示當事
    人、代理人、辯護人或輔佐人，使其辨認」，其意旨乃基於
    直接審理原則，使採為判決基礎之證據資料，讓當事人等有
    辨認之機會，以擔保證據資料之真實性，並保護被告之防禦
    權。倘該證物本身具有高度危險性（例如爆裂物），或依法
    令應集中保管以免流失（例如毒品），或依其性質不適於當
    庭提示原物者（例如巨型船舶），則於審判期日提示（宣讀
    或告以意旨）與該證物具有同等價值之證據資料（例如爆裂
    物、毒品之鑑定報告、巨型船舶之照片），已足以擔保原證
    物之真實性者，即與保護被告之防禦權及程序正義之遵守無
    違（最高法院96年度臺上字第1998號判決意旨參照）。查扣
    案之海洛因等物，因考量性質上不宜當庭提示原物，而以與
    該等證物具有同等價值之照片、扣押物品目錄表、鑑定書等
    為提示，供當事人及辯護人辨認，揆諸上開說明，業已依法
    踐行證據調查程序，自合於被告防禦權之保護與程序正義之
    遵守。
二、訊據被告蔡億飛固坦承其於上開時、地，有以電話與「佳儀
    」聯繫，並留址及收件人姓名，代「佳儀」收領國際郵件包
    裹，嗣該郵件包裹入境時，為調查局人員查獲內夾藏有海洛
    因等事實，惟矢口否認有何運輸或私運第一級毒品進口之犯
    行，辯稱：其並不知代「佳儀」所收受之郵件包裹內夾藏有
    海洛因，且其係因之前向「佳儀」購買第二級毒品供己施用
    ，而欠「佳儀」錢，「佳儀」說代渠收領郵件包裹，即可抵
    部分債務，其沒有打開過郵件包裹，不知內容物為何，主觀
    上並無運輸第一級毒品及私運進口之犯意云云；辯護人則以
    ：被告自偵訊時起，即均否認其對包裹藏有海洛因乙事有認
    識，與其警詢供述仍有不同，本不適宜逕以其警詢供述即認
    定被告知悉包裹內藏有海洛因，又被告此次為警查獲，依其
    所述係第二次代為收受國際包裹，其依先前經驗主觀上認國
    際包裹既經檢查而未有異狀，應當表示包裹內並無違禁物或
    不法物品，故而其再度受「佳儀」之託代收包裹，認無不法
    情事，仍屬合理之判斷，況被告未曾打開包裹檢查內容物，
    「佳儀」亦未告知包裹內藏有海洛因，其確實不知包裹內有
    海洛因，始同意代為收受，縱被告代收包裹可獲得 1萬元之
    利益，但此僅係自被告欠款中扣除，被告欠「佳儀」錢而一
    直無力償還，今有此機會可抵償債務，未再多想而同意，亦
    非被告對所收包裹內藏放海洛因有所容認，此從被告所施用
    及「佳儀」所販賣者均為安非他命，尤可證之，是被告主觀
    上並無運輸海洛因之故意等情詞為被告辯護。經查：
(一)被告知悉海洛因係屬第一級毒品，亦為管制進口物品，非經
    許可，不得擅自運輸及私運進口，又因「佳儀」允諾其若在
    國內供址代收渠寄運之國際郵件包裹，並依指示轉交予他人
    ，每次事成即給予若干之報酬，而「佳儀」於99年10月21日
    至同年月22日間，多次利用所有人不詳之「00000000000000
    0」、「000000000000000」號電話撥打至被告所有廠牌SAMS
    UNG、搭配門號0000000000號行動電話1支（內含被告所有之
    SIM卡1只）而與其連繫，言明渠於近日將自柬埔寨國寄運快
    捷郵件包裹進口入境，囑其依約代收，且特別交待不得拆封
    窺探內容物，被告乃以其不知情女友王小玲之個人名義充為
    收件人，並將其位在臺北縣三峽鎮○○路 268號5樓之3之租
    屋處址，一併提供予「佳儀」，以為其收領上開郵件包裹之
    用，「佳儀」旋於99年10月23日上午，在柬埔寨國境內某處
    ，將海洛因 1包與小型音箱1只及光碟片4片等物夾裝藏妥，
    並用外紙盒、牛皮紙盒、快捷信封予以包裝完畢，藉此掩飾
    、隱匿渠所寄運之海洛因後，由「佳儀」於申報單號碼EＺ00
    0000000KH號之EMS國際快捷郵件託運單上填載「（姓名）王
    小玲、（地址）北縣三峽鎮○○路268號5樓之3、（電話）0
    000000000」等收件人資料，並佯稱託運內容物為「Music s
    peakers、DVD」及託運人係「LIN  CHI AYI」等資料，藉由
    國際快捷郵寄方式，自柬埔寨國境內將上開夾藏有海洛因之
    郵件包裹私自運入我國，欲寄至臺北縣三峽鎮○○路 268號
    5樓之3乙址予被告收受，嗣該只郵件包裹於99年10月24日運
    達輸入進口至我國境內，為財政部臺北關稅局關員於同日在
    臺北郵局執行入境郵件包裹檢查時，發覺前揭郵件包裹內有
    夾藏疑似海洛因物品之陰影而予以扣押，並通知法務部調查
    局航業調查處會同調查，旋於同年月25日，由郵務人員依址
    將前開郵件包裹送達至被告上址租屋處之 1樓管理室，被告
    經受通知後，旋於同日下午 5時10分許，至該管理室簽名具
    領上開郵件包裹之際，為法務部調查局航業調查處人員以現
    行犯當場逮捕而查獲，並扣得前揭海洛因 1包、「佳儀」所
    有用以夾藏、包裝運輸該海洛因之小型音箱及外紙盒、牛皮
    紙盒各 1只、光碟片4片、快捷信封1只，另在被告上址居處
    內扣得上開搭配門號0000000000號行動電話1支（內含SIM卡
    卡 1只）等事實，有行動電話門號0000000000號之基本資料
    及該門號之雙向通聯紀錄、國際快捷郵件託運單、郵件簽收
    單、中華郵政股份有限公司99年11月 9日郵字第0990157471
    號函文、臺北關稅局貨物（運輸工具）收據及搜索筆錄、法
    務部調查局航業調查處搜索、扣押筆錄及扣押物品目錄表各
    1份、扣案粉末之包裝外觀照片1張等件在卷可據，且有粉末
    1包、小型音箱及外紙盒、牛皮紙盒各 1只、光碟片4片、快
    捷信封1只及廠牌SAMSUNG、搭配門號0000000000號行動電話
    1支（內含SIM卡1只）等物扣案足資佐憑，而扣案之粉末1包
    ，經送法務部調查局鑑驗結果，檢出含有海洛因之成分，驗
    前淨重約39.67公克，純度85.74%，驗餘含袋毛重41.38公克
    （驗前含袋毛重則為41.44公克）乙節，則有法務部調查局9
    9年12月13日調科壹字第09923027500號濫用藥物實驗室鑑定
    書存卷可稽，復為被告所不爭執，是此部分之事實，信堪認
    定為真實。
(二)被告雖執前詞辯稱其無犯罪之認識與意欲，惟按刑法上之故
    意，分直接故意（確定故意）與間接故意（不確定故意），
    行為人對於構成犯罪之事實，明知並有意使其發生者，為直
    接故意；行為人對於構成犯罪之事實，預見其發生而其發生
    並不違背其本意者，則為間接故意，此觀刑法第13條規定即
    明。是以，本案所應審究者，厥在於被告是否有運輸及私運
    進口海洛因之構成要件故意：
 1、查柬埔寨、泰國、緬甸等國靠近山區之所謂金三角地區，長
    期廣植罌粟，生產後提煉成純度亟高之海洛因，每年自此地
    區經由東南亞半島輸往世界各地之海洛因不計其數，而毒梟
    利用國際快捷郵件包裹夾藏海洛因寄運，並施予財物利益誘
    使缺錢花用、願鋌而走險之人配合渠在我國境內收件，並轉
    交予渠指定之人之方式，運輸海洛因進口至我國，藉此規避
    毒梟於國內親領郵件包裹之際，亟有可能遭警調人員當場人
    贓俱獲之風險，而代渠收領郵件包裹之人，果常因而循線為
    警調人員所查獲之情事，本為大眾傳媒報導所常見，被告係
    年滿34歲之成年人，且其智識思慮皆屬正常，並非智能淺薄
    之人，對於上開社會事實當不可能毫無知悉，其竟諉為不知
    ，已難盡信；又被告所代為收領之郵件包裹內，苟純係一般
    合法或非屬管制進口之物品，應不至須藉由被告具名代收後
    ，再依寄件人之電話指示轉交予他人，而以如此迂迴、隱密
    、且不合常情之運輸方式託運入境；況被告於調查局詢問時
    ，業已供承其係以現金 1萬元之代價，代「佳儀」者收受並
    轉交該郵件包裹予他人等語明確，縱其嗣後翻異前詞，陳稱
    其代收報酬僅可抵5,000至1萬元不等之債務云云，然此代價
    衡以其代受、轉交上開郵件包裹所付之勞力與支出，忖之常
    情事理，二者間顯難謂為相當，其間苟非另有其他不可語人
    之觸法風險存在，一般正常人豈有可能任以此不菲之報酬，
    而委託他人為如此輕而易舉之事；矧被告與「佳儀」間，彼
    此並無任何可資信賴之關係，則被告在未探詢、查明，以確
    定「佳儀」所交託代收之郵件包裹內究係何種物品前，衡情
    焉有可能堅信其所具名代收之郵件包裹內，必非屬違禁或管
    制進口之物品，被告固辯稱「佳儀」說貨主因被通緝，方以
    高額之代價央求其幫忙轉交云云，惟徵諸被告亦陳稱其因案
    遭通緝，故以其女友王小玲之個人名義充為收件人云云，則
    被告與所謂之貨主既均同遭通緝，何以「佳儀」須大費周章
    ，且另行支付高額之報酬予被告，以代受該國際郵件包裹，
    衡情度理，孰人能信？再參以被告係以王小玲之個人名義充
    為收件人，而被告於本案發生之際，並未因案遭法院或檢察
    署之通緝，此有被告之通緝簡表附卷可憑（參偵卷頁44），
    可見被告就其代「佳儀」所收受而欲轉交予其他真實姓名年
    籍均不詳之人之郵件包裹內，應夾藏有非法之物乙事，自已
    有所預見，而其為躲避國家公權力之查緝，始未出具其個人
    名義，反係以王小玲之姓名充為收件人，甚屬昭然。
 2、次查，被告於調查局詢問時供承其因缺錢，乃應允「佳儀」
    以 1萬元之代價代收來自柬埔寨之包裹，並提供收件人之姓
    名、地址及電話予「佳儀」，其於99年9月27日收領第1件包
    裹後，即依「佳儀」之電話指示，將該包裹轉交予到其居處
    之男子，該男子則當場給付現金 1萬元之報酬，嗣「佳儀」
    仍與其保持電話聯絡，進而為本案之犯行，「佳儀」並未向
    其說包裹內之物品係海洛因，但其猜想一定係毒品類之物，
    否則渠不會如此神秘叫其代收包裹，也不必每次給其 1萬元
    酬勞等語，其於本院99年12月22日訊問時供稱：「（問：你
    想包裹裡面有沒有可能是違法的東西？）我想裡面可能也不
    是什麼好東西」、「（問：包裹裡面的東西有沒有可能是毒
    品？）有可能」等語，俱屬明確，再參以被告前曾因犯施用
    第二級毒品之罪，經臺灣基隆地方法院於98年 8月17日以98
    年度基簡字第881號判處有期徒刑2月確定，又犯施用第二級
    毒品之罪，經臺灣基隆地方法院於99年2月1日以98年度基簡
    字第1643號判處有期徒刑 3月確定，復因犯施用第二級毒品
    罪，經臺灣桃園地方法院於99年6月28日以99年度桃簡字第1
    227號判處有期徒刑5月確定等情，有卷附臺灣高等法院被告
    前案紀錄表等件可參，足徵被告並非對毒品毫無所悉之人，
    且被告亦自承其先前都係向「佳儀」購買安非他命，因而認
    識「佳儀」，「佳儀」本身亦有施用安非他命等語在卷，又
    一般人皆知與己非屬至親摰友，甚至尚非熟稔之人，若以高
    額現金或利益委託己代收國際郵件包裹，尤以來自廣植罌粟
    盛產海洛因之柬埔寨等東南亞國家，其內會有夾藏海洛因毒
    品違禁物通關入境之高度風險，而被告既自承與「佳儀」非
    屬至親摰友之關係，且其不知「佳儀」之真實姓名與年籍，
    亦不知渠實際居住處，雙方均僅靠電話聯繫等語在卷，苟非
    因己缺錢花用，一時貪圖「佳儀」所應允事成後之不法高額
    報酬，其何以甘願為非熟識、且前曾為其毒品來源之「佳儀
    」，提供收件人等資料代收來自柬埔寨，而有夾藏海洛因高
    度風險之國際郵件包裹，箇中道理，不言而喻，堪信被告對
    「佳儀」託寄運送而囑其代收之上開國際郵件包裹內，夾藏
    有海洛因之物乙事，應已有所預見。
 3、再查，被告在可預見所代為收受轉交之物係海洛因之情況下
    ，倘若其提供收件人等資料代收該國際郵件包裹內夾藏之海
    洛因再行轉交予他人將違背其本意，理應於應允「佳儀」代
    收前即主動確認該國際郵件包裹之內容物，並於確認，甚或
    懷疑該國際郵件包裹內夾藏有海洛因後，旋即放棄代為收受
    運送之意，然其並未如此，反於可預見所代收運送之物係海
    洛因之情況下，為圖 1萬元之現金報酬而為之收受運送；況
    「佳儀」如僅單純委由被告代收內裝有一般合法或非屬管制
    進口之物品，衡情一般包裹郵件之代收者本不會擅行拆封窺
    探內容物為何，則「佳儀」復何須刻意叮囑被告不得打開該
    郵件包裹，而被告面對「佳儀」如此顯與尋常不合之特意叮
    嚀，衡情當已預見其內裝有海洛因之物，惟其自始至終皆順
    應「佳儀」之要求，不僅對其代收國際郵件包裹之內容物為
    何，均未加聞問，其對先前所代收之國際郵件包裹內容物，
    亦未曾試圖窺究探明之，益徵依其社會生活之通常經驗與智
    識，雖可預見與己非屬至親摰友，亦非熟識且曾為其毒品來
    源之「佳儀」，無故以顯不相當之代價，委其提供收件人之
    姓名與地址等個人資料，供渠自柬埔寨寄送內容物不詳之國
    際郵件包裹入境我國，並由其代為收領後，再依渠電話指示
    而轉交予他人，並當場收取現金資為報酬，該郵件包裹之內
    容物亟有可能係海洛因，竟仍因其缺錢花用，受「佳儀」允
    其若在國內代收渠寄運之國際郵件包裹，並依指示轉交予他
    人，每次事成即給予現金 1萬元報酬之慫恿，而萌行險之念
    ，致為本案犯行，其主觀上自有縱使「佳儀」所交運託其代
    收之國際郵件包裹內夾藏有海洛因，亦不違背其本意之運輸
    及私運進口海洛因之不確定故意甚明，是被告辯稱其如知悉
    該郵件包裹內有夾藏海洛因，即不會代為收送運送云云，自
    不足採。
(三)犯罪行為人一再翻異其供詞，並非訴訟程序中所罕見，法院
    遇有被告之供述前後不一致時，究以何者為可採，原得本諸
    自由心證予以斟酌取捨，非謂一有不符，即應認其全部供述
    均為不可採信，是被告於偵查及本院審訊時，雖就其主觀上
    是否有預見其所代收運送之物係屬海洛因、其所受之報酬數
    額及給付方式等項，為與其於調查局詢問及本院移審訊問時
    所為反覆、前後不一之供述，然本院審酌全案事證認定如上
    ，尚不足影響其於調查局詢問及本院移審訊問時所為不利於
    己陳述之真實性，亦徵其於偵查及本院審訊時所改稱之詞，
    要屬事後畏罪卸責之詞，不足採信，辯護人所稱被告自偵訊
    時起，即均否認其對包裹藏有海洛因乙事有認識云云，顯與
    卷內事證未合，自非可採。又被告雖自承其於99年 9月27日
    亦曾代「佳儀」收受國際郵件包裹等語在卷，然揆諸卷附郵
    件簽收單所示，此次係由王小玲本人親自簽名具領，顯見被
    告當時即已預見該國際郵件包裹內夾藏有海洛因之高度可能
    ，因而推由不知情之王小玲「代」為簽領，以確保己不致當
    場遭警逮獲，嗣見王小玲簽領該國際郵件包裹過程並無橫生
    任何枝節，且順利達成任務，其誤信「佳儀」所為，天衣無
    縫，始放膽於本案親領前揭國際郵件包裹，終為調查局人員
    當場查獲，是辯護人所執被告係依先前經驗主觀上認國際包
    裹既經檢查而未有異狀，應當表示包裹內並無違禁物，故再
    度受「佳儀」之託代收包裹，認無不法情事，仍屬合理之判
    斷云云，容有誤會，尚難憑認。再按有罪判決書對於被告否
    認犯罪所為有利之辯解，僅須將法律上阻卻犯罪成立及應為
    刑之減免等原因事實之主張，予以諭列即可，其他單純犯罪
    構成事實之否認及主張有利於己之犯罪動機，原判決縱未逐
    一予以判斷，亦非理由不備（最高法院81年度臺上字第2330
    號判決意旨可參），是被告其餘所辯，悉與前揭事證所顯現
    之事實不符，要屬事後飾卸推諉之詞，而辯護人其餘辯護，
    亦與事實不合，難謂有據，且均非對法律上阻卻犯罪成立等
    原因事實為主張，爰不再逐一詳予論敘本院之判斷理由。
(四)綜上所述，被告確有為犯罪事實一所載之犯行，洵堪認定，
    其所辯無非空言企飾，推諉杜撰，要屬事後脫責圖卸之詞，
    而辯護意旨所執，容與卷證資料未合，皆不足為憑採，本案
    事證已臻明確，應予依法論科。
三、論罪與科刑：
(一)按海洛因係行政院依毒品危害防制條例第2條第3項公告而屬
    同條第2項第1款之第一級毒品，亦屬行政院依懲治走私條例
    第2條第3項授權公告之「管制物品項目及其數額」甲類第4
    款規定之管制進出口物品，不限其數額，均不得搬運輸送及
    私運進口。次按運輸毒品或運送走私物品罪之成立，並非以
    所運輸之毒品或運送之走私物品已運扺目的地為完成犯罪之
    要件，是以區別各該罪既遂、未遂之依據，應以已否起運離
    開現場為準，如已起運離開現場，其構成要件之輸送行為即
    已完成，不以達到目的地為既遂之條件（最高法院92年度臺
    上字第3096號、95年度臺上字第 990號判決意旨可參）。準
    此，被告既已將收件人等資料提供予「佳儀」，由「佳儀」
    自柬埔寨將上開夾藏有海洛因之國際郵件包裹運抵我國，其
    等顯已實行運送行為無訛，揆諸前揭說明，被告縱尚未及交
    付海洛因予受貨者即遭查獲，仍不影響其已完成運輸行為而
    為既遂之認定。
(二)核被告蔡億飛所為，係犯毒品危害防制條例第4條第1項之運
    輸第一級毒品暨懲治走私條例第2條第1項之私運管制物品進
    口罪。被告就上開犯行，與真實姓名年籍均不詳、自稱「佳
    儀」之成年女子間，有犯意聯絡及行為分擔，應論以共同正
    犯。又被告與「佳儀」共同利用不知情之國際快捷郵件公司
    所屬成年員工代為運輸及私運進口海洛因，為間接正犯。再
    被告與「佳儀」共同持有海洛因之低度行為，應為運輸之高
    度行為所吸收，不另論罪。被告將海洛因自柬埔寨輸入我國
    之一個行為，係屬同時觸犯構成要件不同之私運管制物品進
    口與運輸第一級毒品二罪，為異種想像競合犯，應依刑法第
    55條規定，從一重之運輸第一級毒品罪處斷（最高法院著有
    73年臺覆字第25號判例同旨可參）。
(三)被告前受有如犯罪事實一所載之論罪科刑及執行情形，此有
    臺灣高等法院被告前案紀錄表等件附卷可按，其受有期徒刑
    之執行完畢後，5 年以內故意再犯本案法定刑為有期徒刑以
    上之罪，為累犯，應依刑法第47條第 1項規定加重其刑，惟
    因法定刑為死刑或無期徒刑部分依法不得加重，僅就罰金刑
    部分加重之。另按刑之量定，為求個案裁判之妥當性，法律
    固賦予法院裁量權，但此項裁量權之行使，除應依刑法第57
    條規定，審酌行為人及其行為等一切情狀，為整體之評價，
    並應顧及比例原則，俾使罪刑均衡，輕重得宜，以契合社會
    之法律感情。又刑法第59條規定犯罪之情狀可憫恕者，得酌
    量減輕其刑，其所謂「犯罪之情狀」，與同法第57條規定科
    刑時應審酌之一切情狀，並非有截然不同之領域，於裁判上
    酌減其刑時，應就犯罪一切情狀（包括第57條所列舉之10款
    事項），予以全盤考量，審酌其犯罪有無可憫恕之事由（即
    有無特殊之原因與環境，在客觀上足以引起一般同情，以及
    宣告法定低度刑，是否猶嫌過重等等），以為判斷（最高法
    院95年度臺上字第6157號判決意旨參照）。而毒品危害防制
    條例第4條第1項規定「製造、運輸、販賣第一級毒品者，處
    死刑或無期徒刑；處無期徒刑者，得併科新臺幣 2千萬元以
    下罰金」，其法定刑為死刑、無期徒刑，此外別無其他自由
    刑之規定，刑度實屬至重，然同為運輸第一級毒品之人，其
    原因動機不一，犯罪情節未必盡同，或有大盤毒梟者，亦有
    為生活所逼致鋌而走險者，其態樣顯非可一概而論，且運輸
    第一級毒品之數量、目的及所造成之危害，因個案而異，是
    運輸行為所造成危害社會之程度自屬有間，毒品危害防制條
    例科處此類犯罪所設之法定最低本刑卻同為「無期徒刑，得
    併科新臺幣 2千萬元以下罰金」，不可謂為不重，而此刑度
    之重，顯與罰其所當罰之刑事政策目的未合，更非阻絕毒害
    之唯一方法。於此情形，倘依其情狀處以相當之有期徒刑，
    即足以懲儆，並可達防衛社會之目的者，自非不可依客觀之
    犯行與主觀之惡性二者加以考量其情狀，是否有可憫恕之處
    ，適用刑法第59條之規定酌量減輕其刑，期使個案裁判之量
    刑，能斟酌至當，符合比例原則（最高法院97年度臺上字第
    2652號判決同旨足參）。查被告因缺錢花用，為圖不法所得
    ，竟鋌而走險運輸海洛因入境，所為對社會所可能產生之危
    害自屬嚴重，惟以其所夾藏運輸之海洛因於郵件包裹入境之
    際，即為海關人員所查獲，幸未流入市面，對社會整體尚未
    造成具體之實害，法益侵害程度顯屬較輕，且被告所運輸入
    境之海洛因數量為1包（驗前淨重約39.67公克，純度85.74%
    ），與一般大宗運輸毒品入境，數量動輒逾百公克，甚以公
    斤秤量相較，尚非甚鉅，再被告並無運輸毒品之前案紀錄，
    此有臺灣高等法院被告前案紀錄表在卷可參，又衡諸被告於
    本案所充當之運輸毒品角色，顯非居於幕後策劃得利之主要
    人員，其地位與分工層次均屬較低，而被告因一時貪念，致
    罹法定刑為死刑或無期徒刑之重典，本院權衡其犯罪情節、
    分工角色、所生危害等項，均不如運輸大量毒品入境並流入
    市面之大毒梟，倘仍遽以論處法定本刑之最低刑度即無期徒
    刑，無異猶屬失之過苛而不盡情理，不免予人情輕法重之感
    ，且難謂符合罪刑相當及比例原則，更無從與大毒梟之惡行
    有所區隔，是被告犯罪情狀相較於法定之重刑，在客觀上足
    以引起一般人之同情，情節尚堪憫恕，爰依刑法第59條之規
    定，對被告所犯酌量予以減輕其刑，並就罰金刑部分依法先
    加而後減之。
(四)爰審酌被告前已受有論罪科刑及執行之情業如上述，素行已
    難認屬良善，猶不知悔改，不思以正當管道獲取所需財物，
    僅因缺錢花用，竟貪圖對價顯不相當之報酬，鋌而走險，無
    視國家杜絕毒品犯罪之嚴令峻刑，甘觸法紀，受人慫恿而運
    輸海洛因入境，又運輸海洛因入境供他人施用，業已肇生他
    人施用毒品之惡源，足以戕害他人之身心健康，且有滋生其
    他犯罪之可能，對社會秩序潛藏亟高之危害，而其所運輸入
    境之海洛因淨重非微，幸未及流入市面即遭查獲，否則將加
    速毒品氾濫，對我國社會秩序及人民健康所可能產生之危害
    至鉅，再其犯國家禁律而不畏，犯後猶設詞圖卸，此固為其
    訴訟防禦權之正當行使，然已徵其未能痛澈己非，難認有何
    悛悔之意，所為誠屬不該，本應嚴懲不貸，惟念及其運輸海
    洛因僅係擔任入境端之收受者角色，參與程度與涉案情節顯
    較其他共犯為輕，兼衡酌其犯罪手段、情節、所得、惡性、
    行為時未受任何特別刺激、平日生活與經濟狀況、智識程度
    等一切情狀，酌予量處如主文所示之刑。
(五)從刑部分：
 1、按查獲之第一級毒品，不問屬於犯人與否，沒收銷燬之，毒
    品危害防制條例第18條第1項前段定有明文，又依同條例第1
    8條第1項規定，得諭知沒收並銷燬者，以查獲之毒品及專供
    製造或施用毒品之器具為限，固不及於毒品之外包裝，惟若
    外包裝與沾附之毒品無法析離，自應將外包裝併該毒品諭知
    沒收並銷燬之；又鑑定機關鑑定毒品時，一般係以傾倒之方
    式，將包裝袋內之毒品倒出與包裝袋分離而稱重，必要時亦
    會輔以刮杓取出袋內粉末，然無論依何種方式分離，包裝袋
    內均會有極微量毒品殘留（最高法院94年度臺上字第6213號
    、95年度臺上字第3739號判決意旨可參）。如要包裝袋內完
    全不殘留毒品，則須以溶劑多次反覆一直清洗包裝袋，至清
    洗出之溶劑完全檢不出毒品反應為止，方能確認包裝袋內不
    再含有毒品，此有高雄醫學大學附設中和紀念醫院93年4月1
    3日管認可字第005號檢驗報告可參。經查，上開扣案之海洛
    因1包（驗餘含袋毛重41.38公克），屬查獲之第一級毒品已
    如上述，且與被告於本案被訴運輸第一級毒品犯行相關，依
    毒品危害防制條例第18條第 1項前段規定，自應宣告沒收銷
    燬之。另包裹前開海洛因之包裝袋 1只，雖係被告用於包裝
    毒品，防止毒品裸露、逸出及受潮，以便持有及運輸，惟參
    諸上揭說明，鑑定機關鑑定時，無論以何種方式刮取或分離
    毒品秤重，該包裝袋內仍會有毒品殘留，縱令以溶劑加入包
    裝袋內溶洗，一般仍會殘留極微量之毒品，是前開包裝袋既
    用以盛裝扣案之海洛因，則該包裝袋與其內盛裝之海洛因分
    離時，仍會有極微量之海洛因殘留而難以析離，足認與上開
    扣案之海洛因具有不可析離之關係，應依毒品危害防制條例
    第18條第 1項前段規定，一併諭知沒收銷燬。至前開海洛因
    送鑑定時，經鑑定機關另取0.06公克鑑驗用罄，此部分業已
    滅失，爰不予宣告沒收銷燬，併此敘明。
 2、按毒品危害防制條例第19條第 1項關於沒收之規定，並無如
    同條例第18條第 1項所定「不問屬於犯人與否，沒收之」之
    明文，自屬相對義務沒收之立法，故凡犯同條例第4條至第9
    條、第12條、第13條或第14條第1項、第2項之罪者，其供犯
    罪所用之物或因犯罪所得之財物，且屬被告所有者，即應依
    該規定沒收，法院無審酌之餘地（最高法院93年度臺上字第
    1360號、第1365號暨95年度臺上字第 305號判決意旨參照）
    。又毒品危害防制條例第19條第 1項規定，性質上係沒收之
    補充規定，其屬於本條所定沒收之標的，如得以直接沒收者
    ，判決主文僅宣告沒收即可，不生「追徵其價額」或「以其
    財產抵償之」問題，須沒收之標的全部或一部不能沒收時，
    始生「追徵其價額」或「以其財產抵償之」選項問題。又沒
    收為從刑之一種，依主從不可分之原則，應附隨緊接於主刑
    之下而同時宣告，共同正犯因相互間利用他人之行為，以遂
    行其犯意之實現，本諸責任共同原則，有關沒收部分，對於
    共犯間供犯罪所用之物，自均應為沒收之諭知。查扣案之廠
    牌SAMSUNG、搭配門號0000000000號行動電話1支，被告既供
    承係其友人所贈，自屬被告所有，又該行動電話係供其與「
    佳儀」於本案運輸第一級毒品聯繫所用之物已如上述，再搭
    配前揭行動電話門號之SIM卡1只，雖係以案外人李明宗之名
    義所申領使用，然被告既已供承該門號係其友人所贈等語，
    而該 SIM卡於申辦人領得時即歸申辦人所有，縱嗣後解約或
    退租、停用，仍毋須繳回原電信公司等情，為現今電信通訊
    市場之習慣與常態，是前開 SIM卡係被告所有應屬無誤，惟
    前揭物品雖已扣案，然被告已於偵查中陳明拋棄之（見偵卷
    頁 105），該扣案物品復非屬違禁物，爰不為沒收之諭知。
    另扣案之小型音箱及外紙盒、牛皮紙盒各1只、光碟片4片、
    快捷信封 1只，皆係被告與「佳儀」共同用以夾藏、包裝上
    開海洛因而運輸之，衡情當屬「佳儀」所有，縱被告於偵查
    中業已陳明拋棄，然對「佳儀」之所有權尚不生拋棄效果，
    仍應依毒品危害防制條例第19條第 1項前段規定，均為沒收
    之諭知。至「000000000000000」、「000000000000000」號
    電話，雖亦係供被告與「佳儀」於本案運輸第一級毒品聯繫
    所用之物，然卷內尚乏積極事證可認係「佳儀」或被告所有
    之物，自不得併予宣告沒收。又被告於本案運輸第一級毒品
    之報酬 1萬元，既尚未取得，亦無從為沒收之諭知，附此指
    明。
 3、扣案之毒品分裝袋 7只、毒品分裝袋（新）5只、租屋契約1
    張、記事本1本、毒品吸食器2組，卷內既乏事證證明與本案
    犯罪有何直接關連，復非屬違禁物，自無從宣告沒收之。
據上論斷，應依刑事訴訟法第299條第1項前段，毒品危害防制條
例第4條第1項、第18條第1項前段、第19條第1項，懲治走私條例
第2條第1項、第11條，刑法第11條前段、第28條、第55條、第47
條第1項、第59條，判決如主文。
本案經檢察官陳世錚到庭執行職務
中    華    民    國   100    年    5     月    27    日
                  刑事第十七庭  審判長法  官  陳信旗
                                      法  官  俞秀美
                                      法  官  劉正偉
上列正本證明與原本無異。
如不服本判決，應於判決送達後10日內敘明上訴理由，向本院提
出上訴狀 (應附繕本) ，上訴於臺灣高等法院。其未敘述上訴理
由者，應於上訴期間屆滿後20日內向本院補提理由書「切勿逕送
上級法院」。
                                      書記官  陳慧津
中    華    民    國   100    年    5     月    27    日
附錄論罪法條全文：
毒品危害防制條例第4條第1項：
製造、運輸、販賣第一級毒品者，處死刑或無期徒刑；處無期徒
刑者，得併科新臺幣2千萬元以下罰金。
懲治走私條例第2條第1項：
私運管制物品進口、出口逾公告數額者，處 7年以下有期徒刑，
得併科新臺幣3百萬元以下罰金。